臺灣士林地方法院民事判決
                                      110年度訴字第704號
原      告  甲○○  



訴訟代理人  葛睿驎律師
被      告  乙○○  

上列當事人間請求返還房屋等事件，本院於民國110年12月9日言
詞辯論終結，判決如下：
    主  文
被告應將門牌號碼臺北市○○區○○○路○段○○○○○巷○弄○○號二樓房屋
騰空遷讓返還予原告。
被告應自民國一百一十年四月九日起至返還第一項所示房屋之日
止，按月給付原告新臺幣肆仟柒佰陸拾伍元。
原告其餘之訴駁回。
訴訟費用由被告負擔。
本判決第一項於原告以新臺幣壹佰萬元為被告供擔保後，得假執
行。但被告如以新臺幣貳佰捌拾捌萬元為原告預供擔保，得免為
假執行。
本判決第二項於原告於每月履行期屆至後以新臺幣壹仟陸佰元為
被告供擔保後，得假執行。但被告如於每月履行期屆至後，各以
新臺幣肆仟柒佰陸拾伍元，為原告預供擔保，得免為假執行。
原告其餘假執行之聲請駁回。
    事  實  及  理  由
一、原告主張：伊於民國109年11月23日買受坐落臺北市○○區 
    ○○段0○段000地號土地（權利範圍4分之1），及其上門牌
    號碼臺北市○○區○○○路0段000巷0弄00號2樓房屋（下稱
    系爭房屋，與前開土地合稱系爭房地），並於同年12月22日
    登記為系爭房地所有權人。被告自伊取得系爭房地所有權之
    日起，即無合法正當權利占用系爭房屋迄今，爰依民法第76
    7條第1項，請求被告將系爭房屋騰空遷讓返還；並以系爭房
    屋之面積共25.43坪，乘以鄰近系爭房屋出租實價登錄之每
    月每坪平均租金新臺幣（下同）1,098元為計算，依同法第1
    79條規定，請求被告自起訴狀繕本送達翌日起，至返還系爭
    房屋之日止，按月給付伊2萬7,922元之相當於租金之不當得
    利等語。並聲明：㈠被告應將系爭房屋騰空遷讓返還予原
    告。㈡被告應自起訴狀繕本送達翌日起，至返還系爭房屋之
    日止，按月給付原告2萬7,922元。㈢願供擔保，請准宣告假
    執行。
二、被告則以：伊與兄弟即訴外人張少忠、甲○○等人於71年間共
    同出資購買系爭房地，並於購買後與父母共同居住使用系爭
    房屋，惟將系爭房地所有權借名登記在張少忠名下。嗣張少
    忠於102年10月9日死亡，其配偶即訴外人李淑清於同年11月
    20日為繼承登記，成為系爭房地之所有權登記名義人，然伊
    為系爭房地真正共有人，仍繼續占有使用系爭房屋迄今，李
    淑清亦從未異議。惟李淑清竟於109年11月23日與原告通謀
    ，虛偽簽訂系爭房地之買賣契約，並於同年12月22日移轉系
    爭房地所有權登記予原告，依民法第87條規定，其二人間前
    開買賣系爭房地之債權行為及讓與移轉所有權登記之物權行
    為俱屬無效，原告並未取得系爭房地所有權，其本於系爭房
    地所有權人之地位，請求伊騰空遷讓返還系爭房屋，及給付
    占用系爭房屋之相當於租金之不當得利，均屬無據。原告於
    購買系爭房地時，即已知悉系爭房屋為伊占有使用中，又伊
    為系爭房地共有人，有權占有使用系爭房屋，原告惡意向李
    淑清買受系爭房地，妨害伊所有使用，應受李淑清與伊之間
    借名登記債權契約之拘束，原告請求伊騰空遷讓返還系爭房
    屋及給付相當於租金之不當得利，乃權利濫用、違反誠信原
    則，不應准許。惟如鈞院審理結果，認原告請求伊騰空遷讓
    返還系爭房屋確為有理由，因系爭房屋老舊、位處工業住宅
    區，且為死巷，並僅供伊自住使用，原告請求伊給付占用系
    爭房屋之相當於租金之不當得利金額，顯然過高，應依土地
    法第97條第1項規定，以系爭房地申報總價額年息1%計算之
    金額，始為允當等語，資為抗辯。並聲明：原告之訴及其假
    執行之聲請均駁回。
三、原告主張其於109年11月23日與李淑就系爭房地簽訂買賣契
    約，李淑清並於同年12月22日將系爭房地所有權移轉登記予
    其，而被告自其登記為系爭房地所有權人之日起，即占用系
    爭房地迄今等情，業提出土地及建物所有權狀、不動產買賣
    契約書為證（見本院內湖簡易庭110年度湖簡調字第45號卷
    第19至35頁），復為被告所不爭執，堪信為實。
四、又原告主張其為系爭房地所有權人，為被告所否認，並以前
    開情詞置辯。經查，按不動產物權經登記者，推定登記權利
    人適法有此權利，民法第759條之1第1項定有明文。此項登
    記之推定力，觀其立法意旨，乃登記名義人除不得援以對抗
    其直接前手之真正權利人外，得對其他任何人主張之；若登
    記名義人之登記有無效或應塗銷之情形，在依法定程序塗銷
    該登記名義人之登記前，其直接前手以外之第三人，尚不得
    推翻其登記之推定力，逕否認登記名義人之物權（最高法院
    102年度台上字第1577號、106年度台上字第114號、108年度
    台上字第2154號判決意旨參照）。本件原告於109年12月22
    日登記為系爭房地所有權人，業認定如前，即推定其適法有
    系爭房地所有權，被告並非該所有權登記之原告直接前手，
    依據前開規定及說明，縱認被告抗辯原告與李淑清間就系爭
    房地之買賣債權行為及所有權移轉登記物權行為為通謀虛偽
    意思表示為可採信，而認其等間就系爭房地之移轉登記有無
    效之情形，然在依法定程序塗銷原告之所有權登記前，被告
    仍不得推翻該登記之推定力，況被告另以李淑清為被告提起
    民事訴訟，為與本件相同主張，即主張系爭房地為其與張少
    忠、甲○○共有，借名登記予張少忠名下，於向張少忠之繼
    承人李淑清終止借名登記契約後，請求李淑清應將系爭房地
    所有權3分之1移轉登記予其云云，業經本院以110年度訴字
    第524號民事事件審理後，認定無該被告主張之借名登記事
    實存在，並據以判決駁回被告之訴確定，業經本院調閱該卷
    宗審核無訛，亦無否認原告為系爭房地所有權人之權源。是
    原告主張其為系爭房地所有權人之事實，為可採信，被告予
    以否認該事實，則非可採。
五、按所有人對於無權或侵奪其所有物者，得請求返還之，民法
    第767條第1項前段定有明文。原告為系爭房地之所有權人，
    業認定如前，又被告自承系爭房屋現為其占有使用中，然就
    其得對原告主張有權占有之合法正當權利，並未具體陳明、
    舉證以明之，應認被告占有系爭房屋屬無權占有。是原告依
    據上開規定，請求被告將系爭房屋騰空遷讓返還，洵屬有據
    。又被告雖抗辯原告於買受系爭房地時，明知系爭房屋為被
    告占有使用中，屬惡意自李淑清取得系爭房地所有權，應受
    李淑清與被告間借名登記債權契約之拘束，原告請求被告遷
    讓系爭房屋違反誠信原則，為權利濫用云云，然，知悉房屋
    為出買人以外之人占有使用中，未必確知該占有人與出買人
    間就系爭房地之法律關係，被告以原告於買受系爭房地時知
    悉系爭房屋為其所占有，推認原告明知被告與李淑清間就系
    爭房地之法律關係，不足憑採，況被告對李淑清起訴請求移
    轉登記系爭房地所有權3分之1之本院110年度訴字第524號民
    事訴訟，業經判決認定無被告據以起訴主張之借名登記事實
    存在，駁回被告之訴確定，業如前述，自無原告應受被告與
    李淑清間就系爭房地存在借名登記債權契約之拘束可言。是
    被告以原告於買受系爭房地時，明知系爭房屋為被告占有使
    用中，仍向李淑清買受系爭房地取得系爭房地所有權等情，
    指摘原告本於系爭房地所有權人地位，對被告請求騰空遷讓
    返還系爭房屋違反誠信原則，為權利濫用云云，並非可採。
六、再按無法律上原因而受利益，致他人受損害者，應返還其利
    益，民法第179條前段定有明文。次按城市地方房屋之租金
    ，依土地法第97條第1項規定，以不超過土地及建築物申報
    價額年息10%為限；又土地法第97條所謂土地及建築物之總
    價額，土地價額依法定地價，建築物價額依該管直轄市或縣
    （市）地政機關估定之價額，土地法施行法第25條亦有明定
    。而依土地法第148條規定，土地所有權人依土地法所申報
    之地價為法定地價，則土地法第97條第1項所謂土地申報總
    價即指該土地之申報地價，土地所有權人未於公告期間申報
    地價者，以公告地價80%為其申報地價，公有土地以各該宗
    土地之公告地價為申報地價，免予申報，平均地權條例第16
    條前段及其施行細則第21條前段分別定有明文。上開規定以
    年息10%為限，乃指租金之最高限額而言，非謂所有租金必
    須照申報價額年息10%計算之，尚須斟酌基地之位置，工商
    繁榮程度、使用人利用基地之經濟價值、所受利益等情事以
    為決定（最高法院46年度台上字第855號、68年度台上字第3
    071號號判決意旨參照）。被告自109年12月23日起無權占有
    系爭原告所有系爭房屋至今，無法律上原因而受有使用該房
    屋之利益，使原告受有損害，原告依民法第179條前段規定
    ，請求被告給付自起訴狀繕本送達翌日即110年4月9日起至
    返還系爭房屋之日止，相當於租金之不當得利，自屬有據。
    本院審酌系爭房地為被告居住使用，位處臺北市南港區巷弄
    內，鄰近學校、市場、聯合醫院忠孝院區及昆陽捷運站，生
    活機能及交通尚稱便利等情，此有系爭房地位置圖可按（見
    本院卷第168至171頁），認本件被告因無權占有系爭房屋所
    受相當於租金利益之不當得利，應以系爭土地申報地價及系
    爭房屋課稅現值年息之5%為適當。又系爭土地面積為109/4
    平方公尺，其每平方公尺之109年1月（110年1月亦同）申報
    地價為3萬8,080元，此有土地謄本可參（見本院卷第156頁
    ），據此計算系爭土地之申報地價為103萬7,680元，復系爭
    房屋之現值為10萬5,800元，有臺北市稅捐稽徵處房屋稅課
    稅明細表可按（見本院卷第230頁）。是原告依民法第179條
    規定，請求被告自110年4月9日起至返還系爭房屋之日止，
    按月給付4,765元【計算式：（105,800＋1,037,680）×5%÷12
    ≒4,765，小數點以下四捨五入】，亦有理由。
七、綜上所述，原告依據民法第767條第1項前段、第179條規定
    ，請求被告將系爭房屋騰空遷讓返還予原告，並自起訴狀繕
    本送達翌日即110年4月9日起，至返還系爭房屋之日止，按
    月給付原告4,765元範圍內，為有理由，應予准許。至逾前
    開範圍之請求，為無理由，應予駁回。本件原告勝訴部分，
    經兩造陳明願供擔保，請准聲請宣告假執行或免為假執行，
    核均無不合，爰分別酌定相當擔保金額予以准許。至原告敗
    訴部分，原告假執行之聲請，因訴遭駁回而失依據，不能准
    許，應予駁回。
八、本件事證明確，兩造其餘攻擊、防禦及所提證據，核與本件
    判決結果不生影響，爰不一一論駁。又被告聲請通知證人鄭
    黃月照到庭，以證明系爭房地為伊與甲○○、張少忠共同出資
    購買之事實，然該待證事實並不影響本院前開認定，核無調
    查之必要，併此敘明。　　
九、據上論結，原告之訴為一部有理由、一部無理由，依民事訴
    訟法第79條、第390條第2項、第392條第2項，判決如主文。
中　　華　　民　　國　　111 　年　　1 　　月　　14　　日
                  民事第一庭  法  官  劉瓊雯
以上正本證明與原本無異。
如對本判決上訴，應於判決送達後20日內向本院提出上訴狀並附
具繕本，若委任律師提起上訴者，應一併繳納上訴審裁判費，否
則本院得不命補正逕行駁回上訴。
中　　華　　民　　國　　111 　年　　1 　　月　　14　　日
                              書記官  劉淑慧